【裁判字號】    93,簡上,103
【裁判日期】    950321
【裁判案由】    清償債務
【裁判全文】
臺灣臺南地方法院民事判決             93年度簡上字第103號
上  訴  人  甲○○○
訴訟代理人  曾子珍律師
上  訴  人  乙○○
            即王忠國
被上訴人    聯邦商業銀行股份有限公司
法定代理人  丙○○
訴訟代理人  丁○○
上列當事人間請求清償債務事件，上訴人對於中華民國93年7月
27日臺灣臺南地方法院臺南簡易庭93年度南簡字第657號第一審
判決提起上訴，經本院於95年3月7日言詞辯論終結，判決如下：
    主  文
原判決關於命上訴人甲○○○應連帶給付被上訴人新臺幣貳拾萬
肆仟貳佰伍拾肆元，及自民國87年2月28日起至清償日止，按年
息百分之19.997計算之利息，暨自民國87年3月29日起至清償日
止，其逾期在6個月以內者，按上開利率百分之10，逾期超過6個
月者，按上開利率百分之20計算之違約金，及該部分假執行之宣
告，暨訟訴費用之裁判均廢棄。
上開廢棄部分，被上訴人在第一審之訴及假執行之聲請均駁回。
其餘上訴駁回。
第一、二審訴訟費用由上訴人乙○○負擔。
    事實及理由
壹、被上訴人起訴主張：
  一、上訴人乙○○邀同訴外人王建西為連帶保證人，於民國（
      下同）87年2月26日向被上訴人借用新臺幣（下同）500,0
      00元，約定利息按週年利率百分之19.997固定計算，如逾
      期清償，其逾期在6個月以內者，按上開利率百分之10，
      逾期超過6個月者，按上開利率百分之20計算之違約金（
      下稱系爭借款），上訴人乙○○至今尚積欠本金204,254
      元，及自民國87年2月28日起至清償日止，按年息百分之
      19.997計算之利息，暨自民國87年3月29日起至清償日止
      ，其逾期在6個月以內者，按上開利率百分之10，逾期超
      過6個月者，按上開利率百分之20計算之違約金。訴外人
      王建西嗣於91年7月29日死亡，其繼承人為被上訴人乙○
      ○及甲○○○，為此提起本件訴訟。
  二、證人陳幸君於鈞院臺南簡易庭93年度南簡字第657號事件
      及本件審理時，二次出庭具結，並均證述87年間系爭借款
      對保時，上訴人乙○○及訴外人王建西簽名確為其本人所
      親簽，且上訴人乙○○於對保時既然在場，如何會讓訴外
      人李興鈞冒用訴外人即上訴人乙○○之父王建西身分證及
      印章而不制止。
  三、按上訴人辯稱訴外人王建西未曾住過門牌號碼高雄縣仁武
      鄉○○路六弄十三號之房子，然查該址於上訴人辦理系爭
      借款時，即民國87年間，所有權即為上訴人乙○○本人，
      至民國91年2月間才將該址賣予訴外人吳素瓊。且王建西
      復將其身分證影本交付美商花旗、福灣企業、聯邦銀行等
      三家公司作為貸款文件。上訴人固提出臺新國際商業銀行
      房屋貸款申請書、臺灣銀行優惠儲蓄存款戶綜合服務印鑑
      卡及臺灣銀行就學貸款放款借據各一份，並辯稱上揭資料
      上之簽名及印章方為訴外人王建西本人所親自辦理等語，
      惟訴外人王建西既已死亡，上訴人就上揭文件是否為訴外
      人王建西本人親自簽名，即應負舉證責任。
貳、上訴人甲○○○辯以：除與原判決記載相同者，茲引用之外
    ，補稱：
  一、上訴人甲○○○之先夫王建西並未擔任系爭借款之連帶保
      證人，故未曾在系爭借款之借貸契約書及本票上簽名或蓋
      章，而王建西生前於各單位所留存之親自簽名筆跡始終十
      分相似，印章亦均為同一式，與系爭借款契約書、本票上
      之簽名卻是完全不同。且以系爭借款借款契約書、本票原
      本經送請法務部調查局鑑定之結果，與王建西親自簽名之
      臺灣銀行優惠儲蓄存款綜合服務約定書原本、臺灣銀行放
      款借據原本、臺新國際商業銀行房屋貸款申請書暨擔保透
      支約定書原本之字跡筆劃特徵不同，足證系爭借款契約書
      、本票上之王建西之簽名，並非王建西所為。況訴外人王
      建西連國小未畢業，識字不多，連自己的名字都不太會寫
      ，所以若必須親自簽名時，總是一筆一劃慢慢的描寫，故
      字體有些歪歪斜斜，與卷附借款契約書、本票上之「王建
      西」相當流暢之簽名手法相對照，截然不同
  二、訴外人王建西係士官長退伍，有退伍令在卷可證，並非將
      軍，與當場自稱王忠國之人表示在場自稱王建西之人為將
      軍，亦有不同。足見於對保當時，陳幸君所見之借款人及
      連帶保證人應非上訴人乙○○及王建西，而是由他人冒名
      頂替。
  三、上訴人甲○○○在財產遭執行時始知有本件債務，但系爭
      借貸契約書及本票上王建西之字跡並非真正，上訴人甲○
      ○○自不負清償責任。因系爭本票上所載之發票人王建西
      住址，竟載為王建西生前從未居住過之「高雄縣仁武鄉○
      ○路6弄13號」之地址，致被上訴人於88年間以上址為王
      建西之住所向臺灣高雄地方法院聲請本票裁定，而法院送
      達本票裁定時，亦是送達至上址，而由於王建西從未居住
      於上址，自然無從收受本票裁定，該本票裁定後來係寄存
      於仁武派出所為寄存送達，逾期退回後法院命被上訴人查
      報王建西之住所，經被上訴人提出王建西之戶籍謄本後，
      法院再向戶籍地址送達，但戶籍地址因繕打錯誤，將臺南
      市○區○○路二段214巷「33弄」14號誤繕為臺南市○區
      ○○路二段214巷「32弄」14號，且因恰好當地為國宅當
      時重新拆建，故法院也不知地址打錯而認相對人送達處所
      不明，直接以公示送達方式處理，所以王建西從頭至尾均
      不知有本票裁定及確定一事，自無從提出任何異議。被上
      訴人於取得執行名義之後，並未對於王建西之財產為強制
      執行，而是逕行聲請法院核發債權憑證，後來王建西於91
      年7月29日死亡後，其財產由配偶即上訴人甲○○○一人
      繼承。嗣至93年2月間，上訴人甲○○○所有之臺南市○
      ○路○段164巷11號2樓之1房地，突然被法院查封，上訴人
      甲○○○向法院聲請閱卷，始得知有以上本票裁定之情事
      等語。
參、上訴人乙○○辯以：除與原判決記載相同者，茲引用之外，
    補稱：借款契約書上我有簽名，但我沒有蓋章，本票也只有
    簽名沒有蓋章。本票上所蓋的是我的印章，但不是我蓋上去
    的。我簽名的時候本票都是空白的，我父親還沒簽名蓋章。
    當時我和李興鈞合夥做生意，他說用我名義借款買車比較方
    便，所以我就在借據及本票上簽名等語。
肆、本件原審對於被上訴人之請求，判決命上訴人應連帶給付被
    上訴人204,254元，及自民國87年2月28日起至清償日止，按
    年息百分之19.997計算之利息，暨自民國87年3月29日起至
    清償日止，其逾期在6個月以內者，按上開利率百分之10 ，
    逾期超過6個月者，按上開利率百分之20計算之違約金，並
    依職權宣告假執行及預供擔保免為假執行。上訴人聲明不服
    ，請求原判決廢棄，並駁回被上訴人在第一審之訴及假執行
    之聲請；被上訴人則聲明請求判決駁回上訴。
伍、兩造不爭執之事實：
  一、系爭借款契約書上，記載立契約書人即借款人王忠國（即
      上訴人乙○○），連帶保證人為王建西，借款金額為50萬
      元，借款期間自87年2月27日至90年2月27日止。系爭借款
      對保日期為87年2月26日，對保地點為民族路十全路口，
      對保人為陳幸君，上訴人乙○○並曾於對保欄及立契約書
      人欄親自簽名。
  二、系爭借款至今尚有本金204,254元，及自民國87年2月28日
      起至清償日止，按年息百分之19.997計算之利息，暨自民
      國87年3月29日起至清償日止，其逾期在6個月以內者，按
      上開利率百分之10，逾期超過6個月者，按上開利率百分
      之20計算之違約金未清償。
  三、訴外人王建西於91年7月29日死亡，上訴人甲○○○為繼
      承人。
  四、系爭借款本票上載發票人為王忠國即上訴人乙○○、王建
      西，王建西之住址並載為高縣仁武鄉○○路6弄13號。被
      上訴人並曾持系爭借款本票向臺灣高雄地方法院以88年度
      票字第3523號對上訴人乙○○及王建西聲請本票裁定，該
      裁定業對上訴人乙○○合法送達，由其本人親收；另王建
      西部分，送達地址為高雄縣仁武鄉○○路6弄13號，因寄
      存轄區仁武派出所逾期退回而未合法送達，嗣被上訴人申
      請王建西之戶籍謄本，其戶籍地址為臺南市○○路○段21
      4巷33弄14號，惟臺灣高雄地方法院重新送達時誤繕為臺
      南市○○路○段214巷32弄14號，該址亦因拆遷而未合法送
      達，嗣臺灣高雄地方法院於88年7月2日對王建西為公示送
      達，該裁定因而確定。
  五、被上訴人曾執前開本票確定裁定向臺灣高雄地方法院對上
      訴人乙○○即王忠國及訴外人王建西聲請強制執行，並因
      無財產可供執行，乃於88年8月12日發給88年度執字第262
      50號債權憑證。
  六、本院87年度促字27975號支付命令，債權人為聯邦商業銀
      行股份有限公司，債務人為王忠國及王建西，業於87年8
      月11日合法送達上訴人乙○○，但王建西部分送達地址為
      臺南市○○路○段214巷33弄14號，因該址拆遷未合法送
      達。
陸、本件應審究者，厥為一、上訴人乙○○是否為系爭借款之借
    款人；二、訴外人王建西有無於系爭借貸契約擔任連帶保證
    人。茲查：
  一、按消費借貸契約，乃借貸人與貸與人雙方意思表示一致，
      即能成立。查上訴人乙○○因與訴外人李興鈞合夥做生意
      ，訴外人李興鈞稱用伊名義借款買車較為方便，上訴人乙
      ○○乃於系爭借款之借款契約書及本票上親自簽名乙節，
      為上訴人乙○○所自承。從而，上訴人乙○○本於消費借
      貸之意思表示，以其本人名義與被上訴人為簽立系爭借款
      之借款契約書及本票之法律行為，自發生消費借貸之法律
      關係。上訴人乙○○固辯稱本票上所蓋的是伊的印章，但
      不是伊蓋上去的云云。惟按私人之印章，由自己使用為常
      態，被人盜用為變態，主張變態事實之當事人，自應就此
      印章被盜用之事實負舉證之責任（參照最高法院86年度臺
      上字第717號判例）。上訴人乙○○既自承系爭借款借據
      及本票上所蓋用之印文，係屬真正，然就該印文係遭盜用
      乙情並未據舉證以實其說，況上訴人乙○○既本於消費借
      貸之意思表示，於系爭借款之借款契約書及本票上親自簽
      名，因此與被上訴人間發生消費借貸之法律關係，從而，
      無論系爭借款之借款契約書及本票上印文是否遭盜用，均
      不影響業已成立之法律關係，被上訴人依系爭借款之法律
      關係，主張上訴人乙○○應給付被上訴人204,254元及自
      87年2月28日起至清償日止，按年息百分之19.997計算之
      利息，暨自民國87年3月29日起至清償日止，其逾期在6個
      月以內者，按上開利率百分之10，其逾期超過六個月者，
      按上開利率百分之20計算之違約金。為有理由，應予准許
      。又本件係就民事訴訟法第427條訴訟適用簡易程序所為
      上訴人乙○○敗訴之判決，應依職權宣告假執行，民事訴
      訟法第389條第1項第3款定有明文，是則原審判命上訴人
      乙○○如數給付，並依職權宣告假執行，於法並無不合。
      上訴意旨指摘原判決不當，求予廢棄改判，為無理由，應
      予駁回其上訴。
  二、按當事人主張有利於己之事實者，就其事實有舉證之責任
      ，民事訴訟法第277條前段定有明文，又私文書應由舉證
      人證其為真正。另負舉證責任之當事人，須證明至使法院
      就該待證事實獲得確實之心證，始盡其證明責任。倘不負
      舉證責任之他造當事人，就同一待證事實已證明間接事實
      ，而該間接事實依經驗法則為判斷，與待證事實之不存在
      可認有因果關係，足以動搖法院原已形成之心證者，將因
      該他造當事人所提出之反證，使待證事實回復至真偽不明
      之狀態。此際，自仍應由主張該事實存在之一造當事人舉
      證證明之，始得謂已盡其證明責任。最高法院93年度臺上
      字第2058號判決可資參照。經查：
    (一)本件被上訴人起訴主張訴外人王建西於系爭借款之借款契
      約書及本票上親自簽名並蓋印章，乃系爭借款之連帶保證
      人一節，並提出借款契約書及本票各一份，及舉系爭借款
      對保人即證人陳幸君之證言為憑。上訴人甲○○○辯以系
      爭借款借款契約書及本票上王建西之簽名字跡與訴外人王
      建西於臺灣銀行優惠儲蓄存款綜合服務約定書、臺灣銀行
      放款借據及臺新國際商業銀行房屋貸款申請書暨擔保透支
      約定書簽名之字跡筆劃特徵不同，因認系爭借款契約書、
      本票上之王建西之簽名，並非王建西所為等語。經查：
    1.本件上訴人甲○○○之夫王建西為9年2月2日出生，有除
      戶戶籍謄本1份在卷足憑，算至87年2月26日系爭借款對保
      當時，時年已78歲。另自86年1月起迄於87年2月共14個月
      間，即有28筆全民健康保險就醫紀錄，有中央健保局南區
      分局函覆1份附卷可稽。顯見上訴人甲○○○之夫王建西
      於系爭借款對保當時年已老邁，健康程度亦相對不佳。上
      訴人甲○○○所提出其夫王建西於臺灣銀行優惠儲蓄存款
      綜合服務約定書、臺灣銀行放款借據及臺新國際商業銀行
      房屋貸款申請書暨擔保透支約定書之簽名（下稱乙式簽名
      ）則筆畫無力，並緩慢顫抖。然系爭借款借款契約書及本
      票上「王建西」（下稱甲式簽名）之簽名筆畫有力，並書
      寫流暢。兩者之筆態及筆勢大相逕庭。經法務部調查局以
      照相放大、特徵分析及歸納比對之鑑定方法鑑定後，認甲
      式簽名之結構佈局、姿勢神韻及書寫習慣與乙式簽名之筆
      畫特徵不同，有法務部調查局鑑定通知書1份附卷可佐。
      從而，系爭借款對保當時上訴人甲○○○之夫王建西以78
      歲高齡，健康程度不佳之情況，其簽名是否有如系爭借款
      借款契約書及本票上甲式簽名之蒼勁、穩健並有力道，即
      非無疑。
    2.系爭借款對保人即證人陳幸君固證述：伊於85年至89年間
      於被上訴人公司從事對保業務，系爭借款伊為對保人，連
      帶保證人王建西乃親自簽名並用印於系爭借款借款契約書
      及本票上，因為保證人年紀已大，字漂亮，伊有稱讚他，
      借款人王忠國即上訴人乙○○有說連帶保證人是將軍，所
      以字寫的漂亮等語。然證人陳幸君就系爭借款之對保細節
      ，分別於93年7月20日及同年11月3日到庭證述，距系爭借
      款對保當時即87年2月26日已有6年餘，則證人之證言因時
      間業已久遠，其記憶是否清晰及確實即有疑問。又上訴人
      甲○○○之夫王建西除役時階級為一等士官長，有除役令
      1 份附卷可按，與證人所指連帶保證人王建西之身分並不
      相同，從而證人陳幸君所認知對保當時連帶保證人之「王
      建西」與上訴人甲○○○之夫王建西是否確為同一人，亦
      非確定。
    3.系爭借款本票上載發票人為王忠國即上訴人乙○○、王建
      西，王建西之住址並載為高雄縣仁武鄉○○路6弄13號。
      被上訴人並曾持系爭借款本票向臺灣高雄地方法院以88年
      度票字第3523號對上訴人乙○○及王建西聲請本票裁定，
      該裁定業對上訴人乙○○合法送達，由其本人親收；另王
      建西部分，送達地址為高雄縣仁武鄉○○路6弄13號，因
      寄存轄區仁武派出所逾期退回而未合法送達，嗣被上訴人
      申請王建西之戶籍謄本，其戶籍地址為臺南市○○路○段
      21 4巷33弄14號，惟臺灣高雄地方法院重新送達時誤繕為
      臺南市○○路○段214巷32弄14號，該址亦因拆遷而未合法
      送達，嗣臺灣高雄地方法院於88年7月2日對王建西為公示
      送達，該裁定因而確定。被上訴人曾執前開本票確定裁定
      向臺灣高雄地方法院對上訴人乙○○及訴外人王建西聲請
      強制執行，並因無財產可供執行，乃於88年8月12日發給
      88 年度執字第26250號債權憑證。有臺灣高雄地方法院88
      年度票字第3525號及88年度執字第26250號案卷足稽。從
      而上訴人甲○○○抗辯其夫王建西始末均不知有本票裁定
      及確定一事，而長久未提出任何異議等情，應可採信。
    4.本件被上訴人起訴主張訴外人王建西於系爭借款之借款契
      約書及本票上親自簽名並蓋印章，乃系爭借款之連帶保證
      人一節，並提出借款契約書及本票各一份，及舉系爭借款
      對保人即證人陳幸君之證言為憑。然被上訴人甲○○○就
      同一待證事實既另舉前述之間接事實，依經驗法則為判斷
      ，亦足以動搖本院之心證，從而待證事實即回復至真偽不
      明之狀態。被上訴人既未能再為舉證使本院就該待證事實
      獲得確實之心證。從而，被上訴人主張上訴人甲○○○本
      於繼承關係，請求上訴人甲○○○應連帶給付被上訴人20
      4,254元，及自民國87年2月28日起至清償日止，按年息百
      分之19.997計算之利息，暨自民國87年3月29日起至清償
      日止，其逾期在6個月以內者，按上開利率百分之10，逾
      期超過6個月者，按上開利率百分之20計算之違約金，即
      無理由。原審就上開應駁回部分，所為上訴人甲○○○敗
      訴之判決，自有未洽。上訴意旨就此部分指摘原判決不當
      ，求予廢棄改判，為有理由。爰由本院將原判決此部分予
      以廢棄，改判如主文第2項所示。
柒、至兩造其餘之攻擊或防禦方法，及未經援用之證據，經本院
    斟酌後，認為均不足以影響本判決之結果，自無一一詳予論
    駁之必要。
捌、據上論結，本件上訴為一部有理由，一部無理由，依民事訴
    訟法第436條之1第3項、第450條、第449條第1項、第79條，
    判決如主文。
中    華    民    國    95    年    3     月    21    日
                  民事第三庭    審判長法  官  張季芬
                                      法  官  黃翰義
                                      法  官  黃莉莉
以上正本證明與原本無異
本判決不得上訴。
中    華    民    國    95    年    3     月    21    日
                                      書記官  陳美萍


司法院資訊處製作；財團法人民間司法改革基金會備份。
